【裁判字號】    97,上易,164
【裁判日期】    971021
【裁判案由】    分割共有物
【裁判全文】
臺灣高等法院臺南分院民事判決    97年度上易字第164號
上  訴  人  丙○○
訴訟代理人  李合法  律師
            趙培皓  律師
視同上訴人  丁○○
訴訟代理人  甲○○
被 上 訴人  乙○○
訴訟代理人  鄭世賢  律師
上列當事人間請求分割共有物事件，上訴人對於中華民國97年6
月12日臺灣臺南地方法院第一審判決（96年度訴字第806號）提
起上訴，本院於97年10月7日言詞辯論終結，判決如下：
    主      文
上訴駁回。
第二審訴訟費用由上訴人負擔。
    事實及理由
一、按訴訟標的對於共同訴訟之各人必須合一確定者，共同訴訟
    中一人之上訴，其效力及於全體，此觀民事訴訟法第56條第
    1項第1款規定自明。本件為請求分割共有物之訴，其訴訟標
    的對於共同訴訟之各人必須合一確定，依前開規定，上訴人
    丙○○上訴之效力及於同造之丁○○，爰將之併列為上訴人
    ，合先敘明。
二、被上訴人主張：
  (一)起訴時主張：
    本件坐落台南縣新營市○○段839地號土地（以下簡稱系爭
    土地）由兩造分別共有，其應有部分為被上訴人4分之1、上
    訴人丙○○2分之1、丁○○4分之l，此有土地謄本可稽。是
    被上訴人依法得請求分割。且上訴人丙○○所提出之契約書
    ，被上訴人否認其為真正，縱認其為真正，按民國（下同）
    51年10月8日最高法院民刑庭總會決議、最高法院52年台上
    字第1041號判例及68年4月17日68年度最高法院民刑庭總會
    決議，僅認上訴人得依贈與契約請求所有權移轉登記，且此
    項所有權移轉登記請求權，係基於債權而發生，應有消滅時
    效規定之適用，其起算日期，應以贈與人或其繼承人聲請總
    登記，記入登記簿之日為準（最高法院52年台上字第1925號
    判例參照）。系爭土地由視同上訴人丁○○與被上訴人之被
    繼承人周宰及周火明於36年5月15日為總登記，然上訴人丙
    ○○時至今日始為上揭所有權移轉請求，顯已逾15年之消滅
    時效，被上訴人拒絕履行。爰於原審求為判決：兩造共有之
    系爭土地准予分割。（原審判決兩造共有系爭土地准予分割
    ，其分割方法如原判決附圖所示：代號Ａ部分面積126平方
    公尺分歸被上訴人取得；編號Ｂ部分面積126平方公尺分歸
    視同上訴人丁○○取得；編號Ｃ部分面積252平方公尺分歸
    上訴人丙○○取得。）
  (二)本院補稱：
  1.按依本法所為之登記，有絕對效力，土地法第43條定有明文
    ；又按當事人主張有利於己之事實者，就其事實有舉證之責
    ；私文書應由舉證人證其真正，民事訴訟法第277條前段、
    第357條定有明文。本件被上訴人主張系爭土地為兩造所共
    有，其應有部分為被上訴人4分之1、上訴人丙○○2分之1、
    丁○○4分之l之事實，業據提出土地登記謄本為證，上訴人
    丙○○辯稱系爭土地於昭和19年（即民國33年）4月6日，因
    上訴人丙○○之父黃水三為被上訴人及視同上訴人丁○○先
    人償還渠等積欠訴外人趙文杞、周從之五十（元），故將
    系爭土地所有權移轉與上訴人丙○○之父黃水三，依據當時
    臺灣施行的法律，當事人間有移轉所有權的意思表示，其所
    有權即移轉受讓人，因此上訴人丙○○之父黃水三已於昭和
    19年（即民國33年）4月6日取得系爭土地之所有權，嗣上訴
    人因繼承取得云云，並提出契約書二件（以下簡稱系爭契約
    書）為證。上訴人主張系爭土地為其單獨所有，無非以其所
    提出之系爭契約書為據，惟被上訴人否認系爭契約書之真正
    。是以，上訴人丙○○自應就系爭契約書之真正負舉證之責
    。茍上訴人丙○○未能舉證，則訴訟上之不利益即應歸於上
    訴人丙○○。
  2.本件上訴人丙○○以系爭土地自昭和19年（即民國33年）4
    月6日起已由上訴人丙○○之父黃水三占有管領；上訴人丙
    ○○並在系爭土地之西、北側建有磚造平房及石棉瓦造平房
    居住，被上訴人及上訴人丁○○均未主張應共同管理，亦未
    主張渠等有使用收益之權，而據此主張系爭契約書為真正。
    惟共有土地因共有人遷移他處、分管約定、繼承、職業等因
    素，而由共有人之一人或數人使用共有土地全部，亦為社會
    經驗之常情，自難僅以系爭土地僅由上訴人丙○○使用管理
    ，遽認系爭契約書為真正。再者，依昭和19年（即民國33年
    ）4月6日簽立系爭契約書形式觀之，該契約書僅有甲方周宰
    、周火明、周陳番簽署，而未見上訴人丙○○之被繼承人黃
    水三之簽署，是否有系爭契約內容之協議，自有疑義。況上
    開契約書簽立日與系爭土地總登記36年5月15日僅距3年，上
    訴人丙○○於36年5月15日總登記前即就系爭土地權利範圍2
    分之1部分辦理登記，若確有系爭契約書存在，上訴人丙○
    ○自可逕將系爭土地登記其單獨所有，而無僅就其應有部分
    2分之1辦理登記之理。此外，上訴人丙○○亦未能就系爭契
    約書之真正為舉證，自難認系爭契約書有形式上之證據力，
    進而得以該系爭契約為上訴人丙○○有利之認定。從而，系
    爭土地有無共有關係之存在，就不動產自應以土地登記內容
    為準，而本件依土地登記謄本所載，系爭土地確為兩造所共
    有，而上訴人丙○○亦不否認系爭土地之登記共有名義人為
    兩造。基此，系爭土地既登記為兩造所共有，在系爭土地未
    為變更登記前，被上訴人仍為系爭土地之共有人，上訴人以
    所辯系爭土地為其單獨所有，委無足採。被上訴人主張系爭
    土地為兩造所共有乙節，洵屬有據。
  (四)並聲明：
  1.上訴駁回。
  2.第二審訴訟費用由上訴人負擔。
三、上訴人丙○○則以：
  (一)原審抗辯：
    上訴人丙○○否認被上訴人及視同上訴人丁○○為系爭土地
    之所有權人，緣自大正12年（即民國12年）1月1日起，日據
    時期台灣地區不動產物權之變動，適用當時之日本民法，採
    意思主義，僅須當事人雙方有移轉所有權之意思合致，即生
    移轉效力。本件日據時期之新營郡新營街太子宮424番號土
    地，於昭和19年（即民國33年）4月6日，因上訴人丙○○之
    父黃水三為被上訴人及上訴人丁○○先人償還渠等積欠訴外
    人趙文杞、周從之五十（元），故將系爭土地所有權移轉
    予上訴人之父黃水三，並立契約為憑。依據當時臺灣施行的
    法律，當事人間有移轉所有權的意思表示，其所有權即移轉
    受讓人，故上訴人之父黃水三已於昭和19年（即民國33年）
    4月6日取得前開土地之所有權，嗣上訴人丙○○因繼承後，
    仍繼續占有管理使用；上訴人丙○○並在系爭土地之西、北
    側建有磚造平房及石棉瓦造平房居住，被上訴人及視同上訴
    人丁○○均未主張應共同管理，亦未主張渠等有使用收益之
    權。上開契約書所載之「新營郡新營街太子宮424號番號土
    地」之移轉標的，即係被上訴人及另一上訴人丁○○之持有
    部分。若屬實，則系爭土地之所有權，應全歸上訴人丙○○
    所有，被上訴人無任何共有部分，僅係未辦理更名登記。被
    上訴人既非系爭土地之共有人，自不得請求裁判分割。
  (二)按51年10月8日51年度第5次民刑庭總會會議決議(四)、68年4
    月17日68年度第5次民事庭庭推總會議決議(四)、69年2月23日
    69年第4次民事庭會議決議(一)，系爭土地自昭和19年（即民國
    33年）即由上訴人丙○○之被繼承人黃水三占有使用，其去
    世後改由上訴人丙○○占有管理至今，是上訴人丙○○占有
    本案土地有正當之權源，被上訴人不得請求返還土地。
  (三)本院補稱：
  1.按法院依調查證據之結果，雖得依自由心證，判斷事實之真
    偽，但其所為之判斷如與經驗法則不符時，即屬於法有違，
    又法院依自由心證判斷事實之真偽，不得違背論理及經驗法
    則，民事訴訟法第222條第3項亦有明示。所謂論理法則，係
    指依立法意旨或法規之社會機能就法律事實所為價值判斷之
    法則而言。所謂經驗法則，係指由社會生活累積的經驗歸納
    所得之法則而言；凡日常生活所得之通常經驗及基於專門知
    識所得之特別經驗均屬之（最高法院最高法院69年台上字第
    771號判例要旨及91年台上字第741號判決要旨參照）。系爭
    土地自昭和19年（即民國33年）4月6日起即由由上訴人之父
    黃水三占有使用，其去世後改由上訴人丙○○占有管理至今
    ，上訴人並在系爭土地之西側及北側建有磚造平房及石棉瓦
    平房由上訴人丙○○之弟居住，被上訴人乙○○及視同上訴
    人丁○○均未主張應共同管理，亦未主張渠等有何使用收益
    之權。如被上訴人對系爭土地確實存有權利，何以數十年間
    未曾就上訴人占有其土地之行為表示異議，亦不曾要求上訴
    人拆屋還地。原判決並未考量上訴人所提出之兩張契約書，
    以及上訴人之父及上訴人占有使用該地數十年之事實，應有
    判決不依經驗法則之情。
  2.土地法第36條所謂登記有絕對效力，係為保護因信賴登記取
    得土地權利之第三人而設，故登記原因無效或得撤銷時，在
    第三人未取得土地權利前，真正權利人對於登記名義人仍得
    主張之。又自最高法院33年上字第4983號判例要旨、33年上
    字第5909號判例要旨、35年京上字第1681號判例要旨可知，
    土地法第43條所謂登記有絕對效力，係保護善意第三人而設
    ，本件系爭土地昭和19年（即民國33年）4月6日，由被上訴
    人乙○○之被繼承人周火明、視同上訴人丁○○之被繼承人
    周宰，將其應有部分移轉予上訴人丙○○之父黃水三，並使
    其有占有之義務。被上訴人乙○○為周火明之繼承人、視同
    上訴人丁○○為周宰之繼承人，繼受其義務，係為直接之當
    事人，並非善意之第三人，故無土地法第43條規定，依土地
    法所為之登記，有絕對效力之適用，進而認定被上訴人乙○
    ○、丁○○為系爭土地之共有人。
  3.系爭土地自昭和19年（即民國33年）即由上訴人之父黃水三
    占有使用，其去世後改由上訴人丙○○占有管理至今。依69
    年度第4次民事庭會議決議(一)上訴人丙○○占有本案土地有
    正當之權源，被上訴人乙○○不得請求返還土地。而土地經
    判決分割後，被上訴人乙○○勢將執該判決，請求上訴人交
    付土地，此將影響上訴人之占有利益，因此，上訴人丙○○
    主張具有占有之正當權源，被上訴人乙○○亦不得訴請分割
    共有物。
  (四)並聲明：
  1.原判決廢棄。
  2.上廢棄部分，被上訴人在第一審之訴駁回。
  3.第一、二審訴訟費用由被上訴人負擔。
四、視同視同上訴人丁○○主張：
    我們已登記為系爭土地之所有權人，故應分割取得系爭土
    地應有部分。
五、兩造不爭執之事項：
  (一)坐落台南縣新營市○○段839地號土地，依土地登記第二類
    謄本記載，由上訴人丙○○、視同上訴人丁○○、被上訴人
    志鵬共有，其權利範圍分別為2分之1、4分之l、4分之1。
  (二)系爭土地重測前為台南縣新營郡新營街太子宮424番地。
  (三)系爭土地於36年5月15日辦理總登記，依土地登記簿記載，
    系爭土地由周宰、周火明、丙○○共有，權利範圍分別為4
    分之l、4分之1、2分之1。其中周宰持分部分於81年10月29
    日因分割繼承移轉登記予視同上訴人丁○○；周火明持有部
    分於95年8月24日因分割繼承移轉登記予被上訴人乙○○。
  (四)上訴人丙○○之父為黃水三。
六、兩造爭執之事項：
    系爭土地是否為兩造所共有？或上訴人丙○○單獨所有？
七、法院判斷：
  (一)按當事人主張有利於己之事實者，就其事實有舉證之責任。
    民事訴訟法第277條前段定有明文。次按私文書，除他造於
    其真正無爭執者外，應由舉證人證明其真正。同法第357條
    亦定有明文。又私文書之真正，如他造當事人有爭執者，則
    舉證人應負證其真正之責；當事人提出之私文書必須真正而
    無瑕庛者，始有訴訟法之形式的證據力，此形式的證據力具
    備後，法院就其中之記載調查其是否與系爭事項有關，始有
    實質的證據力可言。（最高法院47年度台上字第1784號判決
    、41年台上字第971號判例參照）。本件上訴人丙○○以系
    爭土地於昭和19年（即民國33年）4月6日因上訴人丙○○之
    父黃水三為被上訴人及視同上訴人丁○○先人償還渠等積欠
    訴外人趙文杞、周從之五十（元），故依當時法律將系爭
    土地所有權全部移轉予上訴人之父黃水三，並由黃水三管領
    使用，嗣上訴人丙○○因繼承取得，上訴人丙○○並繼續使
    用系爭土地，而於該地西側及北側建有磚造平房及石棉瓦平
    房由其弟居住等語，而主張其對系爭土地享有全部所有權，
    並提出系爭契約書二件為證。惟為被上訴人所否認，是上訴
    人丙○○依上揭說明，自應就該私文書即契約書之真正，負
    舉證之責。
  (二)就上訴人丙○○所提之昭和19年（即民國33年）4月6日之系
    爭契約書影本一份觀之（見原審卷第21頁），該契約書記載
    之內容為：周宰、周火明、周陳氏番將系爭土地贈與黃水三
    ，並由黃水三代為償還其等之父周還所欠趙文杞、周從之借
    款等語。惟按該契約成立時，倘確實經上訴人之被繼承人黃
    水三之同意，衡之一般訂約常情，雙方當事人均會在契約書
    上簽名，以示契約之成立，並杜爭議。然本件黃水三並未在
    該契約書上親自簽名，僅由「甲方周宰、周火明、周陳番」
    在契約書上簽名或蓋章，而未有「乙方周水三」簽名或蓋章
    於其上，是該贈與契約是否成立，已有疑義，自難憑該契約
    書之記載，而為上訴人有利之認定。此外，上訴人復未能就
    該契約書之真正，舉證以實其說。是以上訴人主張被上訴人
    乙○○之被繼承人周火明、視同上訴人丁○○之被繼承人周
    宰，已於日據時期昭和19年（即民國33年）4月6日將系爭土
    地之應有部分贈與上訴人丙○○之父黃水三云云，已難信採
    。
  (三)上訴人又以本件系爭土地自昭和19年（即民國33年）4月6日
    起其父黃水三占有管領，且上訴人並在系爭土地之西、北側
    建有磚造平房及石棉瓦造平房居住，被上訴人及視同上訴人
    丁○○均未主張應共同管理，亦未主張渠等有使用收益之權
    ，據而主張系爭契約書應為真正云云。惟查，共有土地因共
    有人遷移他處、分管約定、繼承、職業等因素，而由共有人
    之一人或數人使用共有土地全部，亦為社會常態，自難僅以
    系爭土地僅由上訴人管理使用，即遽認系爭契約書為真正。
    況上開契約書簽立日與系爭土地36年5月15日總登記，僅距3
    年，上訴人於36年5月15日總登記前即就系爭土地權利範圍2
    分之1部分辦理登記，若確有系爭契約書存在，上訴人自可
    逕將系爭土地登記其單獨所有即可，而無僅就其應有部分2
    分之1辦理登記之理。
  (四)上訴人既未能證明被上訴人乙○○之被繼承人周火明、視同
    上訴人丁○○之被繼承人周宰，已於日據時期昭和19年（即
    民國33年）4月6日有將系爭土地之應有部分贈與上訴人丙○
    ○之父黃水三，伊為黃水三之繼承人，已繼承取得系爭土地
    之全部，從而主張依日據時期台灣地區不動產物權之變動，
    依當時日本民法，採意思主義，僅須當事人雙方有移轉所有
    權之意思合致，即生移轉效力云云，自無可採，亦無最高法
    院51年10月8日51年度第5次民刑庭總會會議決議(四)、68年4
    月17日68年度第5次民事庭庭推總會議決議(四)、69年2月23日
    69年第4次民事庭會議決議(一)適用之餘地。
  (五)次按依土地法所為之登記，有絕對真實之公信力，縱使登記
    有無效或得撤銷之原因，在該登記未塗銷以前，其登記仍不
    失其效力。系爭土地既登記被上訴人為共有人，被上訴人自
    得本於所有人之地位行使其權利。又提起分割共有物之訴，
    參與分割之當事人，以共有人為限。請求分割之共有物，如
    為不動產，共有人之應有部分各為若干，以土地登記總簿登
    記者為準，雖共有人已將其應有部分讓與他人，在辦妥所有
    權移轉登記前，受讓人仍不得以共有人之身分，參與共有物
    之分割（最高法院87年度台上字第1087號判決、67年台上31
    31號判例意旨參照）。是以，依土地法所為之登記，有絕對
    效力，土地法第43條定有明文，縱其登記有無效或得撤銷之
    原因，而對於真正權利人負有變更登記之義務，但於該權利
    人未依法提起塗銷登記之訴並獲勝訴之確定判決前，仍難否
    定其登記之效力。本件上訴人丙○○既無法證明系爭土地為
    其單獨所有，依上揭說明，系爭土地有無共有關係存在，應
    依土地登記謄本所載，則系爭土地依土地登記謄本記載既登
    記為兩造所共有，則在系爭土地未變更登記前，被上訴人及
    視同上訴人丁○○仍為系爭土地之共有人。被上訴人主張其
    為系爭土地之共有人，自屬可信。上訴人抗辯系爭土地為其
    單獨所有，為無可採。
  (六)第按各共有人除因物之使用目的不能分割，或契約訂有不分
    割之期限者外，得隨時請求分割共有物，又共有物分割之方
    法，不能協議決定者，法院得因任何共有人之聲請，命為原
    物或變價之分配，民法第823條第1項前段、第824條第2項，
    分別定有明文。被上訴人主張系爭土地為兩造共有，其應有
    部分4分之1，上訴人丙○○2分之1，視同上訴人丁○○4分
    之1，已如前述。共有人間既無不分割之特約，亦無因物之
    使用目的不能分割之情形，因共有人間就分割方法無法達成
    共識，則被上訴人訴請法院為共有物之裁判分割，自無不合
    ，應予准許。至於分割方法，上訴人對於原審判決之分割方
    案，既不爭執，且兩造均表示同意該分割方案（見本院卷第
    49頁），本院亦認該分割方案，符合土地整體效益及共有人
    全體利益，可認為適當、公允之分割方法。
八、綜上所述，被上訴人主張系爭土地為兩造共有，為可採信。
    上訴人抗辯系爭土地為其單獨所有，為無可取。從而，被上
    訴人本於民法第823條規定，訴請裁判分割，為有理由，應
    予准許。原審判決如原判決附圖所示之分割方案，經核並無
    違誤。上訴人上訴意旨，猶以上揭情詞指摘原判決不當，求
    予廢棄改判，為無理由，應予駁回。
九、本件事證已臻明確，兩造其餘攻擊防禦方法之陳述，與判決
    結果並無影響，爰不一一論述，併此敘明。
十、據上論結，本件上訴為無理由，依民事訴訟法第449條第1項
    、第78條，判決如主文。
中    華    民    國    97    年    10    月    21    日
                  民事第四庭    審判長法  官  王惠一
                                      法  官  林永茂
                                      法  官  王浦傑
上為正本係照原本作成。
不得再上訴。
中    華    民    國    97    年    10    月    21    日
                                      書記官  謝淑玉


司法院資訊處製作；財團法人民間司法改革基金會備份。
